臺灣高雄地方法院民事判決　　　　　　　　　　　　　九十三年度訴字第四二二號
　　原　　　告　乙○○
　　訴訟代理人　杜朝正
　　被　　　告　甲○○
　　訴訟代理人　王一文
當事人間給付地租等事件，本院民國九十三年十二月二十三日言詞辯論終結，判決如
下：
    主    文
原告之訴駁回。
訴訟費用由原告負擔。
    事實及理由
一、按，訴狀送達後，原告不得將原訴變更或追加他訴，但擴張或減縮應受判決事項
    之聲明者不在此限，民事訴訟法第二百五十五條第一項第三款定有明文。原告起
    訴就依不當得利法律關係請求被告給付相當於租金之不當得利部份，原請求被告
    給付新台幣（下同）二百二十四萬元，嗣經減縮為請求被告給付二百零五萬七千
    元，依上開法條之規定，應予准許。
二、原告主張：
（一）、坐落高雄縣鳥松鄉○○○段九八三之十四號土地（下稱系爭土地）係原告所
        有，系爭土地原本是原告所有之同段九八三號土地之一部份，原告係於九十
        二年十一月十二日始將之自同段九八三號土地中單獨分割出來成為系爭九八
        三之十四號地號之土地。詎被告竟未經原告同意即自行在系爭土地上興建如
        附圖所示之門牌號碼高雄縣鳥松鄉○○村○○路三二巷七號房屋（下稱系爭
        房屋）居住，而無權占用原告所有之系爭土地，原告自得依民法七百六十七
        條所有物返還請求權之規定請求被告拆屋還地。又系爭房屋被告雖辯稱係訴
        外人即被告之父何印主於七十二年十月二十六日，在本院七十一年度執字第
        九七七三號給付票款強制執行事件之拍賣程序中，向本院民事執行處承受後
        贈與給被告，並提出本院民國七十二年十月二十六日戟高民執溫字第三八八
        一六號權利移轉證書為證，惟該份權利移轉證書所載之訴外人何印主所承受
        之房屋，係坐落於同段五八之六號、五九號、五九之一號等三筆土地上，而
        非坐落於原告所有之系爭九八三之十四號土地上，因此被告此部份之抗辯自
        不足採信。
（二）、又被告所有之系爭房屋無權占有原告所有之系爭土地，受有利益，致原告受
        有損害，應成立民法第一百七十九條前段之不當得利，自應返還原告其所受
        相當於租金之不當得利。被告所受之不當得利，原告請求自被告無權占有之
        七十二年十一月一日起（被告無權占用之七十二年十月二十六日起至同年月
        三十一日止之期間不請求）計算至本件起訴後之九十三年一月三十一日止；
        並以原告所有之系爭房屋共一百四十八點一三平方公尺，依系爭土地之公告
        現值一萬一千五百元，再按年息百分之十計算，依此計算，被告共應給付原
        告二百零五萬七千元之不當得利；另因被告陳稱系爭房屋係訴外人即被告之
        父何印主於七十二年十月二十六日向本院民事執行處所承受，並於八十二年
        十月二十六日贈予給被告，而訴外人何印主並已於八十五年間死亡，因此就
        七十二年十一月一日至八十二年十月二十六日止之不當得利，原告並依繼承
        法律關係請求。
（三）、爰依民法所有物返還請求權、不當得利及繼承之法律關係，請求被告將系爭
        房屋拆除及返還系爭土地，並給付上開不當得利等語。並聲明：一、被告應
        將坐落高雄縣鳥松鄉○○○段九八三之十四號土地上如附圖即高縣仁武地政
        事務所九十三年三月二十九日定字三四二○○號土地複丈成果圖所示斜線範
        圍上之系爭房屋拆除，並將土地返還原告。二、被告應給付原告二百零五萬
        七千元。
三、被告則以：系爭房屋所坐落之原本地號為高雄縣鳥松鄉○○○段九八三號土地，
    原告曾於六十九年一月十日與訴外人盧有智及盧蔡金葉就上開土地中西南側之二
    千三百零四平方公尺部分訂立買賣契約，將上開土地西南側之二千三百零四平方
    公尺部分出售予訴外人盧有智及盧蔡金葉建築房屋；並另於同年二月十三日再與
    訴外人盧有智及盧蔡金葉就其他部份訂立房屋合建契約，並出具土地使用同意書
    予其二人供興建房屋使用。訴外人盧蔡金葉乃於上開土地上興建多棟房屋，嗣因
    訴外人盧蔡金葉將系爭房屋出售與其女吳盧秋香，吳盧秋香則積欠訴外人黃富雄
    債務未清償，訴外人黃富雄因而向本院民事執行處聲請以本院七十一年度執字第
    九七七三號給付票款強制執行事件而拍賣系爭房屋，訴外人即被告之父何印主乃
    於七十二年十月二十六日向本院民事執行處承受系爭房屋，並於八十二年十二月
    二十六日贈與被告。訴外人即被告之父何印主既是合法向本院民事執行處承受系
    爭房屋並贈與給被告，被告即有合法使用之權源，而非無權占有等語置辯。並聲
    明：原告之訴駁回。
四、兩造不爭執事項：
（一）、系爭房屋所坐落之原本地號為高雄縣鳥松鄉○○○段九八三號土地，原告曾
        於六十九年一月十日與訴外人盧有智及盧蔡金葉就上開土地中西南側之二千
        三百零四平方公尺部分訂立買賣契約，將上開土地西南側之二千三百零四平
        方公尺部分出售予訴外人盧有智及盧蔡金葉；並另於同年二月十三日再與訴
        外人盧有智及盧蔡金葉就其他部份訂立房屋合建契約，並出具土地使用同意
        書予其二人供興建系爭房屋使用。
（二）、訴外人盧蔡金葉就上開土地中西南側之二千三百零四平方公尺部分，曾向本
        院起訴請求原告移轉所有權予訴外人盧有智及盧蔡金葉公同共有，並經本院
        以八十四年重訴字第八號所有權移轉登記事件判決勝訴確定在案，惟因訴外
        人盧蔡金葉無力負擔移轉登記之相關費用，因而至現在為止，訴外人盧蔡金
        葉尚未辦理所有權過戶之移轉登記手續。
（三）、系爭房屋係訴外人即被告之父何印主於八十二年十二月二十六日左右贈與被
        告。
五、得心證之理由：
    依兩造上開主張及抗辯之陳述，本件所應審查者在於：１、系爭房屋是否即為被
    告之父何印主於七十二年十月二十六日，在本院七十一年度執字第九七七三號給
    付票款強制執行事件中，向本院民事執行處承受後於八十二年十二月二十六日贈
    與被告之房屋；２、如是，則被告是否有合法使用系爭房屋之權源等爭點上。茲
    分述本院得心證之理由如下：
（一）、系爭房屋是否即為被告之父何印主於七十二年十月二十六日，在本院七十一
        年度執字第九七七三號給付票款強制執行事件中，向本院民事執行處承受後
        於八十二年十二月二十六日贈與被告之房屋部份。經查：
    １、被告所有之系爭房屋確坐落於原告所有之系爭高雄縣鳥松鄉○○○段九八三
        之十四號土地上，業經本院命高雄縣仁武地政事務所測量屬實，有該所九十
        三年三月二十九日定字三四二○○號土地複丈成果圖，及原告所提出之系爭
        土地之土地登記謄本各一件在卷可稽，此部份之事實，自足以認定屬實。
    ２、被告所提出之本院七十二年十月二十六日戟高民執溫字第三八八一六號權利
        移轉證書，雖記載訴外人何印主所承受之房屋，係坐落於同段五八之六號、
        五九號、五九之一號等三筆土地上，而非坐落於原告所有之系爭土地上；而
        經本院命高縣仁武地政事務測量後系爭房屋之面積為一百四十八點一三平方
        公尺，而上開權利移轉證書所記載之訴外人何印主所承受房屋，係「本國式
        加強磚造貳層樓房乙棟」，面積係「地面層貳層均為六四、一方平方公尺，
        及附屬建物本國式加強磚造陽台附（一）四、七一平方公尺（二）三、九０
        平方公尺」，面積亦有不同。而經本院依職權調取本院七十一年度執字第九
        七七三號給付票款強制執行事件卷宗後，因上開卷宗已逾保存年限而業經銷
        毀；另經本院向高雄縣仁武地政事務所及鳳山地政事務所，調取本院七十一
        年度執字第九七七三號給付票款強制執行事件囑託其等測量之相關資料後，
        亦因年代久遠而調取無著，致無從自上開卷證資料中查考。惟查：
      (1)、上開權利移轉證書已載明訴外人何印主所承受之房屋之門牌號碼為「高雄
          縣鳥松鄉○○路三二巷七號」，即系爭房屋之門牌號碼「高雄縣鳥松鄉○
          ○村○○路三二巷七號」，而系爭房屋之門牌號碼高雄縣鳥松鄉○○村○
          ○路三二巷七號，自六十八年迄今均未更改或整編，有被告所提出之高雄
          縣鳥松鄉戶政事務所門牌整編證明二紙在卷可查。
      (2)、證人即本院七十一年度執字第九七七三號給付票款強制執行事件之債務人
          吳盧秋香，業經到庭結證稱：「（鳥松鄉○○路三二巷七號的房屋原來是
          你所有？）是的，因我積欠債務被法院拍賣。」、「（房子向何人買的？
          ）我向我父親盧清達買的，房子是盧清達、盧有智和乙○○合夥建的。」
          等語（參見本院九十三年九月二日言詞辯論筆錄）。證人盧蔡金葉亦到庭
          證稱：「（本件七號的房子後來有賣給吳盧秋香？）沒有錯。」、「（系
          爭房屋是否你們蓋的？當時被法院拍賣的共有戶？本件系爭房屋是否就是
          當初被你女兒盧秋香被法院拍賣而請何印主承受的該戶？）我有蓋一百多
          戶，我女兒被法院拍賣就是只有三二巷七號這一棟，我女兒沒有其他房子
          被拍賣，所以我可以確定這一棟房子是何印主承受的那一戶。」，原告之
          訴訟代理人就證人之上開證述內容亦陳稱「盧秋香被拍賣的房子是只有這
          一棟沒有錯，．．。」等語（參見本院九十三年九月二日及十二月二十三
          日言詞辯論筆錄）。
      (3)、訴外人何印主向本院民事執行處承受之房屋，亦只有系爭高雄縣鳥松鄉○
          ○村○○街三十二巷七號房屋一棟而已，並未另外承受其他房屋，業據被
          告陳明在卷；另系爭房屋如扣除遮雨棚等其他設施，而就建物本體結構部
          份為測量，則只有約六五平方公尺，與本院上開權利移轉證書所載明之面
          積相近，有被告提出之自行測量面積計算表一份在卷可參，而原告訴訟代
          理人就此事實均未爭執。又依本院勘驗現場之現場照片所示，系爭房屋與
          高雄縣鳥松鄉○○村○○街三二巷一、三、五號等四棟房屋，係同一型式
          且使用共同壁之房屋，顯係同一時期建造之房屋；而高雄縣鳥松鄉○○村
          ○○街三二巷一、三、五號等房屋，確係證人盧蔡金葉所建造，業經證人
          盧蔡金葉證述在卷，並經原告與林志忠等其他購屋人於本院八十四年訴字
          第十一號、八十六年訴更字第四號、九十三年訴字第九九號等相關判決主
          張及抗辯陳述在卷，並經上開判決認定在卷，亦足佐系爭房屋應確係盧蔡
          金葉在興建高雄縣鳥松鄉○○村○○街三二巷一、三、五號等三棟房屋時
          所同時建造，而非被告另外所另行自行建造。
      (4)、原告訴訟代理人雖另提出本院八十二年度鳳簡字第一九八０號判決為證，
          並陳稱系爭房屋是盧蔡金葉委託陳土水蓋的，不是證人盧蔡金葉蓋的等語
          ，惟查，上開判決之當事人並盧蔡金葉，且上開判決並未就此為認定，另
          該判決係認陳土水為受僱之土木工人，原告此部份之主張即使屬實，在物
          權歸屬上亦應認定盧蔡金葉始為所有權人，原告此部份顯係誤解法令。
      (5)、綜上，被告所提出之上開本院權利移轉證書，雖記載訴外人何印主所承受
          之房屋，係坐落於同段五八之六號、五九號、五九之一號等三筆土地上，
          而非坐落於原告所有之系爭九八三之十四號土地上；而經本院命高縣仁武
          地政事務測量後系爭房屋之面積亦有不符，惟綜合上開證據判斷，被告所
          有之系爭房屋即為被告之父何印主於七十二年十月二十六日，在本院七十
          一年度執字第九七七三號給付票款強制執行事件中，向本院民事執行處承
          受後於八十二年十二月二十六日贈與被告之房屋，應足認定。
（二）、被告是否有合法使用系爭房屋之權源：
    １、按，土地與房屋為各別之不動產，各得單獨為交易之標的，且房屋性質上不
        能與土地使用權分離而存在，亦即使用房屋必須使用該房屋之地基，故土地
        及房屋同屬一人，而將土地及房屋分開同時或先後出賣，其間雖無地上權設
        定，然除有特別情事，可解釋為當事人之真意，限於賣屋而無基地之使用外
        ，均應推斷土地承買人默許房屋承買人繼續使用土地，有最高法院四十八年
        度台上字第一四五七號判例可資參照。次按，土地與房屋同屬一人，而將土
        地及房屋分開同時或先後出賣時，依本院四十八年台上字第一四五七號判例
        ，應推斷土地承買人默許房屋承買人繼續使用土地，參照該判例之原判決全
        部裁判意旨，係認為使用土地之房屋所有人對土地所有人應支付相當之代價
        ，則其法律關係之性質，當屬租賃，至其租金數額，如當事人間不能協議決
        定，當可訴請法院裁判，其再因轉讓而承受土地所有權之人，應有民法第四
        百二十五條之適用，其再因轉讓而繼受房屋所有權之人，則除有反對之特約
        外，應推斷土地所有人對之默許其繼續承租，故不問其後為轉讓土地或轉讓
        房屋，其土地所有權之承受人對房屋所有人或房屋所有權之承受人對土地所
        有人，均繼續其原來之法律關係，亦有最高法院七十三年度第五次民事庭會
        議之決議可參。是房屋性質上原即不能與土地使用權分離而存在，在土地及
        房屋原同屬一人而嗣各異其所有時，基於其原有之使用權關係及買受人原為
        可預見之範圍，為解決此一占有權源之問題，解釋上除有特別情事可認當事
        人之真意限於賣屋而無基地之使用外，均應推斷土地承買人默許房屋承買人
        得支付相當之代價而繼續使用土地，且再因轉讓而繼受房屋所有權之人，除
        有反對之特約外，土地原所有權人或其承受人，亦應推斷對之默許其繼續承
        租而繼續其原來之法律關係，此觀新修正民法第四百二十五條之一規定即明
        （該條規定「土地及其土地上之房屋同屬一人所有，而僅將土地或僅將房屋
        所有權讓與他人，或將土地及房屋同時或先後讓與相異之人時，土地受讓人
        或房屋受讓人與讓與人間或房屋受讓人與土地受讓人間，推定在房屋得使用
        期限內，有租賃關係」），同理，在房屋及土地原即異其所有惟房屋所有權
        人就該基地原有使用權之情況，其房屋或土地再行移轉時，基於同一之法理
        ，解釋上除有特別情事可認當事人之真意限於賣屋即拋棄其基地之使用權外
        ，亦應推斷土地所有人默許房屋承買人得支付相當之代價而繼續使用土地，
        且再因轉讓而繼受房屋所有權之人，除有反對之特約外，亦應推斷對之默許
        其繼續承租而繼續其原來之法律關係，此由新修正民法第四百二十六條之一
        之規定亦得推之（該條規定「租用基地建築房屋，承租人房屋所有權移轉時
        ，其基地租賃契約，對於房屋受讓人，仍繼續存在」）。
    ２、經查：
      (1)、系爭房屋所坐落之原本地號為高雄縣鳥松鄉○○○段九八三土地，原告曾
          於六十九年一月十日與訴外人盧有智及盧蔡金葉就上開土地中西南側之二
          千三百零四平方公尺部分訂立買賣契約，將上開土地西南側之二千三百零
          四平方公尺部分出售予訴外人盧有智及盧蔡金葉供建築房屋使用；並另於
          同年二月十三日再與訴外人盧有智及盧蔡金葉就其他部份土地訂立房屋合
          建契約，並出具土地使用同意書予其二人供興建房屋使用，為兩造所不爭
          執之事實；訴外人盧蔡金葉乃於上開土地上興建多棟房屋，嗣因訴外人盧
          蔡金葉將系爭房屋出售與其女吳盧秋香，吳盧秋香則積欠訴外人黃富雄債
          務未清償，訴外人黃富雄因而向本院民事執行處聲請以本院七十一年度執
          字第九七七三號給付票款強制執行事件拍賣系爭房屋，訴外人即被告之父
          何印主乃於七十二年十月二十六日向本院民事執行處承受系爭房屋，並於
          八十二年十二月二十六日贈與被告等事實，均足以認定屬實，業見前述，
          並有兩造提出之相關判決及原告提出之土地使用權同意書、合建房屋契約
          書、買賣契約書等本件及本院九十三年度訴字第九九號、八十四年度重訴
          字第八號、八十四年度訴字第一一號、八十六年訴更字第四號、台灣高等
          法院高雄分院八十五年度上字第四二六號等卷可稽，並經本院調閱上開卷
          宗查明無訛。
      (2)、原告就系爭土地既曾同意提供予訴外人盧蔡金葉及盧有智做為興建系爭房
          屋使用，則訴外人盧蔡金葉及盧有智於系爭房屋興建完成而原始取得其所
          有權時，其就該部分之土地亦因此而有正當之使用權源，嗣後系爭房屋既
          因訴外人何印主向本院民事執行處拍定而買得並贈與被告而輾轉由被告取
          得所有權，而原所有人即訴外人盧蔡金葉及盧有智與原告之上開合建及買
          賣契約中既無約定不得移轉或賣屋即拋棄其基地使用權之反對特約。則依
          前揭說明，土地所有人之原告自已默許嗣後取得系爭房屋之被告得繼續支
          付相當之代價而繼續其原來之法律關係，故被告就系爭土地自因繼續原建
          商即訴外人盧蔡金葉及盧有智之原有使用權源而為有權占有，原告於此自
          不得再行本於所有權之作用而請求被告拆除系爭房屋及返還系爭土地。且
          被告既係有權占有，其就系爭土地之使用自非無法律上之原因，原告就此
          亦不得對被告請求給付相當於租金之不當得利。
（三）、綜上所述，原告依民法所有物返還請求權、不當得利及繼承之法律關係，請
        求被告應將坐落高雄縣鳥松鄉○○○段九八三之十四號土地上如附圖即高縣
        仁武地政事務所九十三年三月二十九日定字三四二○○號土地複丈成果圖所
        示斜線範圍上之系爭房屋拆除，將土地返還原告；並應給付原告二百零五萬
        七千元之不當得利，為無理由，應予駁回。
六、本件事證已臻明確，兩造其餘攻擊、防禦方法及所提證據，核與判決結果不生影
    響，爰不逐一論述，附此敘明。
七、據上論結：原告之訴為無理由，依民事訴訟法第七十八條，判決如主文。
中　　　華　　　民　　　國　　九十四　　年　　　一　　　月　　　六　　　日
                             臺灣高雄地方法院民事鳳山分庭
                                 法      官 郭文通
正本係照原本作成。
如對本判決上訴，須於判決送達後廿日內向本院提出上訴狀。
中　　　華　　　民　　　國　　九十四　　年　　　一　　　月　　　六　　　日
                                 法院書記官 陳怡如
